臺灣板橋地方法院刑事判決　　　　　　　　96年度易字第80號
公　訴　人　臺灣板橋地方法院檢察署檢察官
被　　　告　甲○○
　　　　　　乙○○
共　　　同
選任辯護人　黃怡騰律師
上列被告因詐欺案件，經檢察官提起公訴（95年度偵續一字第45
號)， 本院判決如后：
    主  文
甲○○、乙○○共同意圖為自己不法之所有，以詐術使人將本人
之物交付，各處有期徒刑壹年貳月，均減為有期徒刑柒月。
    事  實
一、甲○○、乙○○共同基於意圖為自己不法所有之犯意聯絡，
    於民國93年4 月間，在臺北縣土城市○○路16巷2 號之丙○○住處，向丙○○詐稱：可代為購買臺灣奧斯特股份有限公
    司之未上櫃股票云云，致丙○○陷於錯誤，將新臺幣（下同
    ）477 萬元分二次交付予甲○○、乙○○二人（各次交付之
    金額、時間、地點如附表所示），供甲○○、乙○○代為購
    買臺灣奧斯特股份有限公司之未上櫃股票10萬股，丙○○並
    與乙○○簽訂合約書，約定由乙○○擔任賣方，丙○○擔任
    買方，乙○○須於臺灣奧斯特股份有限公司上櫃後，將該10
    萬股股票之集保帳號、營業員姓名及專線電話告知丙○○，
    以便丙○○可直接向營業員掛單。詎甲○○、乙○○向丙○○詐得前揭款項後，並未代為購買臺灣奧斯特股份有限公司
    之未上櫃股票，嗣臺灣奧斯特股份有限公司之股票於93 年5
    月10日上櫃後，經丙○○向甲○○、乙○○要求履約，乙○○、甲○○均無法依約辦理，丙○○始知受騙。
二、案經被害人丙○○訴由臺灣板橋地方法院檢察署檢察官偵查
    起訴。
    理  由
一、訊據被告甲○○、乙○○固不諱渠等有共同向告訴人丙○○
    收取如附表所示之477 萬元股款等情，惟均矢口否認有何詐
    欺犯行，被告甲○○辯稱：伊係受告訴人丙○○之託，代其
    購買臺灣奧斯特股份有限公司之10萬股股權，而伊於大華證
    券公司所結識之男子「陸清正」，向伊稱與該公司股東熟識
    ，有辦法購買即將上櫃之該公司股權，伊向告訴人丙○○收
    受股款後，即將股款交予「陸清正」，惟「陸清正」於收受
    股款後，卻無法聯繫，伊係受「陸清正」所騙云云；被告乙○○則辯稱：本件臺灣奧斯特股份有限公司股票之接洽及交
    易細節，均由甲○○一手包辦，伊未曾與「陸清正」接觸，
    亦不認識「陸清正」，本件臺灣奧斯特股份有限公司股票之
    買賣交易過程，與伊無關，伊實無對告訴人施以詐術可言云
    云；惟查：
  (1)上揭事實，迭據告訴人丙○○於警詢、偵查時指訴綦詳，證
    人即告訴人丙○○復於本院審理時具結證稱：伊在買賣未上
    市股票，本來要一手交錢，一手交股票，但本次交易並沒有
    按照這個方式進行，伊為了要自保和確保合約的履行，所以
    才簽合約書，伊是買奧斯特公司的未上市股票，伊買後一星
    期，該公司的股票正式掛牌上市，因為伊分二次買賣，所以
    簽了二份合約書，結果伊將錢給被告二人，他們都沒有履行
    當初寫的合約內容等語屬實（見本院96年11月13日審判筆錄
    第4 頁），此外並有合約書影本二份（見93年度偵字第1467
    6 號偵查卷第42頁至第43頁），及經濟部93年8 月13日經授
    中第00000000000 號函附臺灣奧斯特股份有限公司設立登記
    資料、行政院金融監督管理委員會證券期貨局93年8 月9 日
    證期一字第0930135554號函（見93年度偵字第1467 6號偵查
    卷第8 頁至第14頁），暨財團法人中華民國證券櫃檯買賣中
    心96年7 月3 日證櫃交字第0960018423號函附前開公司每日
    股票價量分析表可稽（見本院卷第114 頁）。
  (2)復次，被告甲○○雖於偵查及本院審理時均供稱：伊是將告
    訴人股款交予「陸清正」，並由「陸清正」代為購買臺灣奧
    斯特股份有限公司之10萬股股權云云，惟被告甲○○初始於
    偵查時供稱：當初把錢交給陸清正時，沒有任何保全權利之
    措施，沒有簽收據云云（見95年度偵續一字第45號偵查卷第
    45頁至第46頁），嗣於本院審理時改稱：伊把伊之帳號寫給
    陸清正，陸清正有寫收據給伊云云（見本院96年11月13日審
    判筆錄第20頁），則被告甲○○對其於交付「陸清正」股款
    後，「陸清正」究有無簽立收據之重要事項，前後反覆不一
    ，其所稱交付股款予「陸清正」乙節，已難令本院遽信，矧
    被告甲○○始終未能提供其所稱「陸清正」者之詳細年籍、
    住所以供本院調查，參諸被告甲○○係以仲介未上市股票買
    賣為工作等情，已據被告甲○○於本院審理時供承在卷（見
    本院96年11月13日審判筆錄第24頁），倘被告甲○○確有將
    477 萬元之鉅額股款交予所謂「陸清正」者，其既非初入社
    會而毫無工作經驗之年輕人，以其從事仲介未上市股票之智
    識，豈有對向其收受股款者之年籍、住所毫無所知之理？被
    告甲○○所稱其有交付鉅額股款予「陸清正」，卻對「陸清
    正」之年籍、住所不知乙節，悖於常情，孰能置信？凡此均
    足徵被告甲○○、乙○○向告訴人丙○○收取股款後，並未
    購買臺灣奧斯特股份有限公司之未上櫃股票，甚且挪為己用
    ，渠等係基於意圖為自己不法所有，向告訴人丙○○詐取款
    項，至為灼然，被告甲○○所辯稱其向告訴人丙○○收取之
    股款交予「陸清正」，以購買臺灣奧斯特股份有限公司股權
    乙節，尚難採信。
  (3)再查，本件告訴人丙○○為購買臺灣奧斯特股份有限公司之
    未上櫃股票，有與被告乙○○簽訂合約書二份等情，已據被
    告乙○○供認不諱，觀諸卷附上開合約書影本（見93年度偵
    字第14676 號偵查卷第42頁至第43頁），該等二份合約書所
    載之股票出讓人均為被告乙○○，買方則均為告訴人丙○○
    ，該等合約書第3 條載明：「賣方需將中籤人的集保帳號、
    營業員姓名及專線電話告知買方，買方可直接向營業員掛單
    。」，第5 條亦載有：「賣方需無條件於買方賣出股票起第
    三個營業日將所賣出全數匯入買方指定之帳戶」等語，則依
    該等合約書內容，被告乙○○於臺灣奧斯特股份有限公司股
    票上櫃後，負有將該公司10萬股股票之集保帳號、營業員姓
    名及專線電話告知告訴人丙○○之義務，以便告訴人丙○○
    可直接向營業員掛單，參諸告訴人丙○○於附表所示之時、
    地交付共計477 萬元股款予被告乙○○、甲○○等情，亦據
    被告乙○○供承在卷（見本院卷第43頁），則被告乙○○既
    係前開合約書之締約人，負有將臺灣奧斯特股份有限公司10
    萬股股票交由告訴人丙○○自由處分之義務，且亦親自受領
    鉅額股款477 萬元，足認被告乙○○對本件臺灣奧斯特股份
    有限公司10萬股股票之買賣交易參與甚深，其焉有對該鉅額
    股款流向完全不過問而置身事外之理？再勾稽同案被告甲○○於本院審理時所供承：伊後來有加入仲介未上市股票買賣
    ，乙○○是老闆，伊有借用乙○○之辦公室，也幫忙乙○○
    接電話，賺到的錢也一起花，伊沒有領固定的薪水，也沒有
    約定固定的分帳方式等語（見本院96年11月13日審判筆錄第
    24頁），尤證告訴人丙○○所指訴被告乙○○夥同甲○○，
    以代為購買奧斯特股份有限公司10萬股股票為藉口，向其詐
    取前揭款項乙節，應屬非虛，被告乙○○所辯稱：本件臺灣
    奧斯特股份有限公司股票之接洽及交易細節，均由甲○○一
    手包辦，與伊無關云云，無足採信。至被告二人雖於本院審
    理時提出受理刑事案件報案三聯單影本及臺灣士林地方法院
    檢察署通緝書影本（見本院卷第56頁至第57頁），以證明被
    告乙○○曾因從事未上市或未上櫃股票交易時遭人詐騙股款
    乙節，惟上開通緝書影本所載之被通緝人為「林金龍」，並
    非被告甲○○所稱「陸清正」者，究難認與本件告訴人丙○○及被告二人間之上開交易有何關聯，自不能為被告二人有
    利之證明。
  (4)綜上，被告二人前揭所辯，無非推諉卸責之詞，不足採信。
    本案事證業臻明確，被告犯行堪以認定，應予依法論處。
二、按法律變更之比較適用，比較時應就罪刑有關之共犯、未遂
    犯、想像競合犯、牽連犯、連續犯、結合犯，以及累犯加重
    、自首減輕暨其他法定加減（如身分加減）與加減例等一切
    情形，綜其全部罪刑之結果而為比較；且就比較之結果，須
    為整體之適用，不能割裂分別適用各該有利於行為人之法律
    ，此即法律變更之比較適用所應遵守之「罪刑綜合比較原則
    」及「擇用整體性原則」（參照最高法院24年上字第4634號
    判例、同院27年上字第2615號判例，及最高法院95年第八次
    刑事庭會議決議）。刑法第33條、第28條業經修正，於94年
    2 月2 日經總統公布，並自95年7 月1 日起施行。經查：
  (1)修正後刑法第28條規定：「二人以上共同實行犯罪之行為，
    皆為正犯」，而修正前刑法第28條則規定：「二人以上共同
    實施犯罪之行為，皆為正犯」。依上開條文之修正說明，基
    於近代刑法之個人責任原則及法治國人權保障之思想，修正
    後刑法第28條之規定，將共同正犯之參與類型，確定在「實
    行」概念下之共同參與行為，始成立共同正犯，否認所謂「
    陰謀共同正犯」及「預備共同正犯」，惟仍無礙於「共謀共
    同正犯」仍應受處罰之立場。就本件被告所成立共同正犯參
    與類型，因被告係直接從事構成要件犯罪事實之行為，則適
    用新舊刑法結果並無二致，修正前刑法第28條之規定，並無
    不利於被告之情形。
  (2)關於罰金刑，刑法分則編各罪所定罰金刑之貨幣單位原為銀
    元，修正前刑法第33條第5 款規定：「罰金：1 元（銀元）
    以上。」，而依罰金罰鍰提高標準條例規定，就72年6 月26
    日前修正之刑法部分條文罰金數額提高2 至10倍，其後修正
    者則不提高倍數，並依現行法規所定貨幣單位折算新臺幣條
    例規定，以銀元1 元折算新臺幣3 元。修正後刑法第33 條
    第5 款規定：「罰金：新臺幣1000元以上，以百元計算之。
    」，刑法第33條第5 款所定罰金貨幣單位經修正為新臺幣後
    ，刑法分則各罪所定罰金刑之貨幣單位亦應配合修正為新臺
    幣，為使刑法分則編各罪所定罰金之最高數額與刑法修正前
    趨於一致，乃增訂刑法施行法第1 條之1 ：「中華民國94年
    1 月7 日刑法修正施行後，刑法分則編所定罰金之貨幣單位
    為新臺幣。94年1 月7 日刑法修正時，刑法分則編未修正之
    條文定有罰金者，自94年1 月7 日刑法修正施行後，就其所
    定數額提高為30倍。但72年6 月26日至94年1 月7 日新增或
    修正之條文，就其所定數額提高為3 倍。」。從而，刑法分
    則編各罪所定罰金刑之最高數額，於上開規定修正後並無不
    同，惟修正後刑法第33條第5 款所定罰金刑最低數額，較之
    修正前提高，自以修正前刑法第33條第5 款規定有利於被告
    。
  (3)綜上，本件經綜合觀察全部罪刑比較之結果，依修正後刑法
    第2 條第1 項前段規定，應適用95年7 月1 日修正條文施行
    前刑法第28條之規定。
  (4)至修正刑法係自95年7 月1 日起施行，在此之前，刑法分別
    編有關罰金刑之貨幣單位係銀元；且依刑法分則編應處罰金
    者，應適用罰金罰鍰提高標準條例第1 條、第4 條之規定，
    亦即應按各該具體條文制定或修正之先後，定其提高之倍數
    。惟刑法施行法增訂第1 條之1 ，於95年6 月14日經總統公
    布，並自同年7 月1 日起施行，該條規定：「中華民國九十
    四年一月七日刑法修正施行後，刑法分則編所定罰金之貨幣
    單位為新臺幣。九十四年一月七日刑法修正時，刑法分則編
    未修正之條文定有罰金者，自九十四年一月七日刑法修正施
    行後，就其所定數額提高為三十倍。但七十二年六月二十六
    日至九十四年一月七日新增或修正之條文，就其所定數額提
    高為三倍」，亦即自95年7 月1 日起，刑法分則編所定罰金
    之貨幣單位，由原來之銀元改為新臺幣；且94年1 月7 日刑
    法修正時，刑法分則編未修正之條文定有罰金者，自95 年7
    月1 日起，有關罰金之數額提高為三十倍。揭櫫刑法施行法
    規範內容，本即包括規範刑法修正條文施行後所產生新舊法
    如何適用之問題，刑法施行法關於準據法有特別規定者，自
    應優先於刑法總則第2 條規定而為適用，而刑法施行法第1
    條之1 既增訂於刑法施行法之規範體系內，並非增訂於刑法
    總則編內，再參照刑法施行法第1 條之1 之立法理由，即修
    正條文說明亦謂「考量新修正之刑法施行後，不再適用『現
    行法規所定貨幣單位折算新臺幣條例』，為使罰金數額趨於
    一致，避免衍生新舊法比較適用問題，以緩和實務適用法律
    之衝擊，爰於不變動罰金數額之前提下，規定第二項如上」
    等語，依該條之立法目的，顯係基於解決新舊法比較適用所
    衍生問題而增訂該條規定以茲適用，則依體系解釋及目的解
    釋，刑法施行法第1 條之1 係新修正刑法第2 條之特別規定
    ，而應優先適用（同此見解者，另參呂潮澤，「新修正刑法
    適用問題之探討」，收錄於法官協會雜誌第八卷第一期，頁
    100） ，本件被告所犯刑法第339 條第1 項之詐欺取財罪，
    該罪有罰金刑之處罰，則本件逕適用刑法施行法第1 條之1
    之規定即可，毋庸依新修正刑法第2 條第1 項之規定，比較
    刑法施行法第1 條之1 及罰金罰鍰提高標準條例第1 條之規
    定何者有利於被告。而關於本件被告論罪科刑之部分，固適
    用修正條文施行前刑法第28條之規定，惟刑法施行法第1 條
    之1 規定之適用，並非係適用刑法第2 條第1 項規定之結果
    ，而未涉及法律變更之比較適用，故本件之法律適用並無悖
    於前揭判例意旨所揭示之「罪刑綜合比較原則」及「擇用整
    體性原則」，併此敘明。
三、核被告甲○○、乙○○所為，均係犯刑法第339 條第1 項之
    詐欺取財罪。被告二人間就詐欺取財犯行，有犯意聯絡及行
    為分擔，為共同正犯。又被害人丙○○雖分二次交付股款予
    被告二人，惟仍係基於被告二人之單一詐術行為，被告二人
    顯係基於單一詐欺之犯意而為前揭詐欺犯行，併此敘明。爰
    審酌被告二人違背誠信，利用被害人投資心切之弱點，以謊
    稱可代為購買未上櫃股票之詐術騙取被害人金錢，顯乏尊重
    他人財產權益之觀念，漠視被害人之尊嚴及感受，且其犯後
    圖飾卸責，毫無悔意，應予非難，兼衡被告二人犯後業已返
    還約370 萬元予被害人，此業據告訴人即被害人丙○○於本
    院審理時陳明在卷（見本院96年11月13日審判筆錄第26頁）
    ，及被告二人素行、所用手段、所生危害、暨向被害人所詐
    欺之金額等一切情狀，量處如主文所示之刑，資為懲儆。又
    查，被告二人之犯罪時間，均係在96年4 月24日之前，依中
    華民國九十六年罪犯減刑條例第2 條第1 項第3 款之規定，
    均減其宣告刑二分之一。
據上論斷，應依刑事訴訟法第299 條第1 項前段，刑法第339 條
第1 項，95年7 月1 日修正條文施行後刑法第2 條第1 項前段，
95年7 月1 日修正條文施行前刑法第28條，刑法施行法第1 條之
1 ，中華民國九十六年罪犯減刑條例第2 條第1 項第3 款，判決
如主文。
本案經檢察官林俊峰到庭執行職務。
中　　華　　民　　國　　96　　年　　11　　月　　28　　日
                  刑事第十四庭  審判長法　官  林海祥
                                      法  官  汪怡君
                                      法  官  許炎灶
上列正本證明與原本無異。
如不服本判決，應於判決送達後10日內敘明上訴理由，向本院提
出上訴狀（應附繕本），上訴於臺灣高等法院。
                                      書記官　陳金鳳
中　　華　　民　　國　　96　　年　　11　　月　　29　　日
附錄本案論罪科刑法條全文：
中華民國刑法第339條
（普通詐欺罪）
意圖為自己或第三人不法之所有，以詐術使人將本人或第三人之
物交付者，處5 年以下有期徒刑、拘役或科或併科1 千元以下罰
金。
以前項方法得財產上不法之利益或使第三人得之者，亦同。
前二項之未遂犯罰之。
附表：
┌─────┬──────────┬──────────┬───────┐
│  編   號 │      時   間       │  交付之款項及地點  │   備      註 │
│          │                    │                    │              │
├─────┼──────────┼──────────┼───────┤
│      一  │93年4月26日         │  在臺北縣土城市金城│              │
│          │                    │  路3 段之板信商業銀│              │
│          │                    │  行土城分行，交予陳│              │
│          │                    │  振生、甲○○240萬 │              │
│          │                    │  5000元            │              │
│          │                    │                    │              │
├─────┼──────────┼──────────┼───────┤
│      二  │93年4月27日         │  在臺北縣土城市金城│              │
│          │                    │  路3 段之板信商業銀│              │
│          │                    │  行土城分行，交予陳│              │
│          │                    │  振生、甲○○236 萬│              │
│          │                    │  5000元            │              │
│          │                    │                    │              │
└─────┴──────────┴──────────┴───────┘
